台灣基隆地方法院刑事判決　　　　　　　 94年度訴字第166號
公　訴　人　台灣基隆地方法院檢察署檢察官
被　　　告　丁○○
　　　　　　　　　　國民
上列被告因偽造文書等案件，經檢察官提起公訴（94年度偵緝字
第77號），並經本院合議庭評議由受命法官獨任進行簡式審判程
序後判決如下：
    主  文
丁○○連續行使偽造私文書，足以生損害於他人，處有期徒刑壹
年。
    事  實
一、犯罪事實
    丁○○於民國九十一年四月間，在其任職之基隆市○○區○○路四號「億強五金鐵材有限公司」，自任會首而邀集會員
    丙○○等二十六人加入互助會，會員連同會首共二十七人，
    每會新台幣（下同）二萬元，會期自九十一年四月起，至九
    十三年五月五日止，採內標制，每月五日，在其旁即基隆市
    信義區○○路二號「阿本海產店」前之騎樓走廊開標；惟最
    後三會則改在基隆市中山區○○○路八號「祥德行」內開標
    。詎其因投資及期貨失利，遂意圖為自己不法所有，基於概
    括之犯意，於九十二年六月五日，以一千六百元；九十二年
    九月七日，以三千七百元；九十二年十月五日，以二千五百
    元；九十二年十一月五日，以三千六百元；九十二年十二月
    五日，以三千六百元；九十三年三月五日，以不詳金額，前
    後六次，未經會員同意，分別偽造丙○○、戊○○（林戊○○所跟之會）、郭昭男（乙○○以其子郭昭男之名義所跟之
    會）、庚○○、己○○及甲○○等六人之標單，並連續提出
    行使而得標得，足以生損害於被冒名之各會員，使其他互助
    會員陷於錯誤，任由其收取互助會款，分別取得將近五十二
    萬元之金額，前後大約詐得將近三百十二萬元。九十三年五
    月五日最後開標日，其會員彼此探尋後，始知受騙，進而查
    悉上情。
二、起訴經過
    案經被害人丙○○、林戊○○、郭昭男、庚○○、己○○及
    甲○○訴由台灣基隆地方法院檢察署檢察官發交基隆市警察
    局第二分局調查後，再報由同檢察署檢察官偵查起訴。
    理  由
壹、簡式審判
一、法律規定
    按除簡式審判及簡易程序案件外，第一審應進行合議審判，
    九十二年二月六日公布並於九十二年九月一日全面施行之刑
    事訴訟法第二百八十四條之一定有明文。其次，除被告所犯
    為死刑、無期徒刑、最輕本刑為三年以上有期徒刑之罪，或
    高等法院管轄第一審案件者外，於前條第一項準備程序進行
    中，被告先就被訴事實為有罪之陳述時，審判長得告知被告
    簡式審判程序之旨，並聽取當事人、代理人、辯護人及輔佐
    人之意見後，裁定進行簡式審判程序，修正後刑事訴訟法第
    二百七十三條之一第一項亦規定甚詳。
二、本案情形
    經查：被告丁○○經起訴之罪名為刑法第二百十六條、第二
    百二十條、第二百十條之準私文書罪及第三百三十九條第一
    項之詐欺取財罪。較重之前罪，其法定刑為五年以下有期徒
    刑，並非前述強制合議之案件，而被告於九十四年三月二十
    五日之準備程序進行中，就被訴事實為有罪之陳述，經審判
    長告知簡式審判程序之旨，並聽取當事人之意見後，本院認
    為適合由受命法官獨任進行簡式審判，業經裁定進行簡式審
    判在案，先予指明。
貳、事實認定
一、心證形成
    右揭事實業經被告丁○○坦承不諱，核與告訴人丙○○、戊○○、郭昭男、庚○○、己○○及甲○○等六人所述情節相
    符，並有互助會單影本四紙、本票影本一紙、被告在中華郵
    政股份有限公司第002469之5號儲金帳戶資金往來明細表二
    十八紙在卷可資佐證，足見其自白與事實相符，可以採信，
    其犯行應堪認定。
、法律適用
一、所犯罪名
    核被告所為，係犯刑法第二百十六條之行使偽造之第二百二
    十條、第二百十條準私文書罪、第三百三十九條第一項之詐
    欺取財罪。
二、吸收關係
    被告偽造署押乃偽造準私文書之部分行為；其偽造後進而行
    使，偽造之低度行為，應為行使之高度行為所吸收，應僅論
    以行使偽造準私文書罪。
三、連續犯
１、其先後多次行使偽造準文書及詐欺取財之犯行，時間緊接，
    構成要件相同，顯係基於概括之犯意反覆為之，均為連續犯
    ，應論以一罪，並加重其刑。
２、連續犯規定之立法缺失
    其次，在真正之犯罪行為，連續犯之現行規定將造成不合理
    ，蓋我國刑法第五十六條規定連續犯以一罪論，但得加重其
    刑至二分之一。惟連續犯之本質為數罪，何以僅以一罪論？
    或認為基於訴訟經濟，或認為為求法律之衡平，或認為一次
    得逞而再犯，乃人性弱點，基於責任吸收之原理而論以一罪
    。然則，英美法系刑法中並無連續犯之概念，德國刑法自一
    八七一年後，已無連續犯之規定，日本舊刑法原無連續犯之
    規定，嗣因學說判例承認而規定於其刑法第五十五條，嗣於
    昭和二十二年（民國三十六年）又加以刪除，其現行法亦無
    連續犯之規定。我國連續犯之適用一向失之過寬，各國刑法
    又無此種制度至六十七年前述大法官會議釋字第一五二號解
    釋後，才稍緩和。就罪責原則觀之，行為人以數行為而觸犯
    同一罪名，原應負擔數責任而受數處罰，惟連續犯之現行規
    定，僅論以一罪；無論行為人共有數十行為乃至數百行為，
    最多只能加重其刑至二分之一；就未能加重部分，被告係逃
    避其責任，而其逃避責任竟是出於法律之規定，立法預先放
    棄國家刑罰權之行使，實有鼓勵犯罪之嫌。其違背罪責原則
    之結果，自然不合比例原則。例如行為人就其連續行為之一
    部分向警自首犯罪，如經減輕其刑而判決有罪確定後，才發
    現連續行為之他部分，對他部分之行為，檢察官只得為不起
    訴之處分，法院只得為免訴之判決，被告因而逃避大部分罪
    責。如此，豈有公平可言？豈有正義可言？因此，法務部刪
    除連續犯之提議，似可考慮。退而言之，若認為連續犯尚有
    留存之價值，依比例原則觀之，似應限縮於財產法益之犯罪
    方可適用，以排除對生命、身體、自由、名譽法益或其具有
    關連性法益犯罪之適用。至少，對侵害生命法益之犯罪，則
    應絕對排除適用，始可謂之符合生命權保障原則。更退而言
    之，若認為對侵害身體、自由、名譽法益或其具有關連性法
    益犯罪，尚不排除連續犯之適用，則立法加重其刑亦不能止
    於得加重其刑至二分之一，其加重至一倍或數倍有何不可？
    如此，是否立法較有彈性，好讓法官有其個案裁量空間，以
    符合刑罰公平之原則？
四、想像競合犯
    被告歷次冒標會款，均係向多數活會會員詐欺會款，同時侵
    害多數財產法益，係一行為觸犯數同一之罪名，為同種想像
    競合犯，應從一重處斷。
五、牽連犯
    上述數罪之間，有方法、結果之牽連關係，為牽連犯，應從
    較重之行使偽造準私文書罪處斷。
肆、違憲審查
一、憲法原則
１、人性尊嚴原則
    其次，德國基本法第一條第一項規定：「人性尊嚴不可侵犯
    。尊重及保護人性尊嚴，乃所有國家權力機構之義務。」依
    據國民主權原理，國民是國家主人，其人性尊嚴不可侵犯。
    尊重及保護其人性尊嚴，實係行政、立法、司法機關之義務
    。就刑事立法而言，若無法益侵害或法益危險之行為而予以
    犯罪化，或較輕責任之行為而賦予重刑罰之處罰，即是違背
    人性尊嚴原則，而為違憲之立法。
２、比例原則
    按一般認為比例原則之內涵，係適當性原則、必要性原則及
    比例性原則三項。事實上，比例原則可分為二層次，其一須
    「適當」，其次須「相當」。就刑法而言，所謂適當，是指
    其犯罪化而處以刑罰為適當。所謂相當即不過量，所謂不過
    量乃指侵害最小，是指犯罪化後所賦予之刑罰種類為相當，
    為不過量，為侵害最小。因此，若要簡而言之，比例原則之
    必要性原則及比例性原則，可以合而為一，姑且名之曰相當
    性原則。若其犯罪化而犯以刑罰之立法並不適當，即是不合
    適當性原則，進而違背比例原則。若其犯罪化之立法適當，
    而其刑罰種類之賦予並不相當，即是不合相當性原則，進而
    無論其為過重或過輕，皆是違背比例原則之立法。
３、法益原則
    據比例原則中之適當性原則之要求，國家刑罰權之行使，應
    限於必要之干預；能以其他手段而達成目的時，則應放棄刑
    罰。此謂之刑罰之「最後手段性」，亦即刑罰謙抑原則之表
    現。欲知其犯罪化之立法是否合乎適當性原則適當，必須求
    諸於法益原則。因此，比例原則中之「適當性原則」，可以
    導出刑事立法上之「法益原則」。申言之，刑事立法上之「
    法益原則」要求任何行為要加以犯罪化，必因其法益受到侵
    害或危險。蓋刑事立法之核心，在於其所保護之法益。刑法
    之任務，在於法益之保護。無法益保護，無刑法可言；亦即
    無法益受到侵害或危險，則無施以刑罰之必要。行為如未造
    成「法益侵害」或「法益危險」，則無將之犯罪化之必要。
    在法益侵害，為「實害犯」；在法益危險，為「危險犯」。
    再者，法益本身依其價值評價之強度，而呈現法益位階。生
    命、身體、自由、名譽、財產五者，按其順序，而高低位階
    化。生命法益最高，其次身體法益，其次自由法益，其次名
    譽法益，而財產法益最低。此五種傳統法益，稱之為「個人
    法益」。在個人法益以外之法益，即「超個人法益」或「一
    般法益」、「團體法益」、「整體法益」，亦必須其與個人
    法益具有關連性者，始得為刑法所保護之一般法益。所謂危
    險犯，亦即行為人之行為造成法益危險，尚未至法益侵害，
    亦立法予以犯罪化。以最高位階之生命法益言之，刑法之有
    預備殺人罪、預備放火罪、預備強盜罪、預備擄人勒贖罪，
    均因其行為已造成生命法益之危險；否則，各該罪即無設預
    備犯之必要。如係單純身體、自由、名譽、財產之法益危險
    行為，則未曾設預備犯而加以犯罪化。
４、罪刑相當原則
    在犯罪化之立法之後，其刑罰種類之賦予是否合乎行為之罪
    責，亦即是否罪刑相當，乃刑罰相當性之問題。申言之，欲
    知其犯罪化之立法是否合乎適當性原則適當，必須求於罪刑
    相當原則。因此，比例原則中之「適當性原則」，可以導出
    刑事立法上之「罪刑相當原則」。如前所述，就刑法而言，
    所謂相當即不過量，所謂不過量乃指侵害最小，是指犯罪化
    後所賦予之刑罰種類為相當，為不過量，為侵害最小。因此
    ，法定刑之刑罰種類及自由刑之刑度輕重，必須與其行為責
    任之輕重相當，亦即在具有相當性時，始得為該種刑罰之賦
    予或該級刑度之訂定。如此，其刑罰之賦予始為合乎「罪責
    原則」，使其罪責與刑罰得以相適應而具有相當性，亦即立
    法上之「罪刑相當原則」。若其犯罪化之立法適當，而其刑
    罰種類之賦予並不相當，即是違背「罪刑相當原則」，自然
    不合相當性原則，進而無論其為過重或過輕，皆是違背比例
    原則之立法。
二、偽造文書及詐欺取財
１、罪之審查
    偽造、變造文書各罪，傳統法益論者認為侵害社會法益，惟
    新法益論者認為社會法益抽象而難以理解，故依一般法益之
    觀點加以審查，以察其與個人法益有何關連性。單純偽造或
    變造文書，並不足以對個人法益造成任何侵害，亦即單純偽
    造或變造之行為並無法益危險存在。例如本件偽造標單如不
    行使，尚不足以造成任何法益侵害。因此，單純偽造或變造
    文書之行為，而予以犯罪化，欠缺合理性，並不足取。其次
    ，偽造或變造後進而行使之行為，論者推衍所及者，或為詐
    財，或為騙色，可能對於他人之身體、自由、名譽或財產造
    成侵害，其犯罪化之立法尚屬於合理。惟財產犯罪而無暴力
    行為時，是否必須列為公訴罪，似有商榷之餘地。至於詐欺
    取財行為，係侵害財產法益，則屬於財產法益之實害犯。
２、刑之審查
    本案所涉之偽造文書罪與詐欺取財罪，其刑度均為五年以下
    有期徒刑、拘役及罰金，僅其罰金數額略有不同而已，符合
    罪責原則，並不違背立法上之罪刑相當原則，自不違背比例
    原則，而且其最高刑度止於一定期間之自由刑，亦不違背人
    性尊嚴原則，應為合憲之立法。
伍、刑罰裁量
一、罪刑相當原則
１、自刑罰理論觀之
    就刑罰之報應理論言之，刑罰係以其具有痛苦性之本質，來
    均衡具有不法本質之犯罪，藉以衡平行為人之罪責，使行為
    人得因責任抵償而贖罪，而社會正義得以實現義，是故強調
    「刑罰之輕重應與罪責之輕重成比例」。其報應之內容即為
    自由之剝奪，亦即有期徒刑之相加，而監獄即為執行報應之
    場所。再就特別預防理論言之，受刑人之犯罪係社會化過程
    之障礙，應使其在監執行，以接受再教育而求其再社會化。
    復就一般預防理論觀之，以對受刑人之施以刑罰，作為威嚇
    他人之手段，不過刑罰之附帶作用，並非其主要目的。
２、自憲法原則觀之
    依據前述人性尊嚴原則，「人性尊嚴不可侵犯。尊重及保護
    人性尊嚴，乃所有國家權力機構之義務。」在被告之行為責
    任確定後，其刑罰種類之賦予或自由刑之量定，均應相當而
    不可過量，否則即是違背比例原則中之相當性原則，自然不
    合司法上之「罪刑相當原則」。因此，刑事司法上之「罪刑
    相當原則」要求法官在量刑時，應依法益之位階，重所當重
    ，輕所當輕，必使罪得其刑而刑當其罪；不得重罪而輕判，
    或輕罪而重判；期使責任與刑罰得以相適應，而具有相當性
    。地藏十輪經（第三卷）云：「若犯重罪，應重治罰；若犯
    中罪，應中治罰；若犯輕罪，應輕治罰；令其慚愧，懺悔所
    犯。」其此之謂也！
二、刑罰裁量
１、主刑裁量
    為此，本院：１、審酌被告之品行、生活狀況、智識程度、
    犯罪之動機、目的、犯罪所生之危害、犯後之態度等一切情
    狀之後，２、再斟酌拘役並無教化功能，乃不具實益之刑罰
    種類，立法上以廢除為宜，以資符合自由刑單一化之要求；
    六月以下之短期自由刑，既難有教化作用，又易使受刑人感
    染惡習，除非被告有受其執行之特殊必要，否則尚無宣告之
    必要；如其宣告，應以緩刑或易科罰金而調和之等情，３、
    再考慮被告並未與被害人達成和解，僅賠償少部分之損失；
    惟被告是否應施予刑罰並使之入監獄執行，應依刑罰理論及
    刑事政策而加以考量，斟酌重點在於被告有無執行剝奪其自
    由，並施以監獄之教化，以使其再社會化之必要性，並非以
    其是否已經和解而為主要之判斷標準，４、並衡量被告素行
    尚佳，有台灣高等法院被告全國前案紀錄表在卷可稽；且其
    犯後坦承犯行，犯後態度良好，並已清償部分款項，尚欠二
    百六十六萬五千元，５、惟特別考量被告冒標之次數高達六
    次，並非偶發，所得金額高達三百餘萬元而尚未提出合理之
    清償方案等情，本院因而認為量處如主文所示之自由刑，足
    以使其罪刑相當，爰宣告之，以示儆懲，並認為不宜宣告緩
    刑，以期被告經由監獄之教化而再社會化。
２、不予沒收
    被告所有供犯罪所用之偽造標單，被告供承已將之丟棄，顯
    然業已滅失，不具沒收可行性，爰不另為沒收之諭知，併此
    說明之。
陸、據上論斷
    應依刑事訴訟法第273條之1第1項、第299條第1項前段、刑
    法第56條、第216條、第220條、第210條第1項、第339條第1
    項、第55條、罰金罰鍰提高標準條例第1條前段、第2條而判
    決如主文。
本案經檢察官王亞樵到庭執行職務。
中　　華　　民　　國　　94　　年　　5　　月　　4 　　日
                  刑事第四庭  法  官  陳  志  祥
以上正本證明與原本無異。
如不服本判決，應於收受送達後10日內，向本院提出上訴狀，敘
述上訴之理由，上訴於台灣高等法院，並應按他造當事人之人數
附具繕本。
中　　華　　民　　國　　94　　年　5  　　月　　5 　　日
                              書記官  陸  清  敏
附錄論罪法條：
刑法第210條：
偽造、變造私文書，足以生損害於公眾或他人者，處五年以下有
期徒刑。
刑法第216條：
行使第210條至第215條之文書者，依偽造、變造文書或登載不實
事項或使登載不實事項之規定處斷。
刑法第220條：
在紙上或物品上之文字、符號，圖畫、照像，依習慣或特約，足
以為表示其用意之證明者，關於本章及本章以外各罪，以文書論
。
刑法第339條第1項：
意圖為自己或第三人不法之所有，以詐術使人將本人或第三人之
物交付者，處五年以下有期徒刑、拘役或科或併科一千元以下罰
金。
（罰金已依罰金罰鍰提高標準條例提高為十倍）
